【裁判字號】    89,訴,376
【裁判日期】    891017
【裁判案由】    偽造有價證券等
【裁判全文】
臺灣高雄地方法院刑事判決                          八十九年度訴字第三七六號
    公  訴  人  臺灣高雄地方法院檢察署檢察官
    被      告  乙○○
    選任辯護人  方春意
                蔡建賢律師
右列被告因偽造有價證券等案件，經檢察官提起公訴（八十八年度偵字第二四九八六
號），本院判決如左：
    主  文
乙○○無罪。
    理  由
一、公訴意旨略以：被告乙○○係禾靖通商股份有限公司（以下簡稱禾靖公司）之經
    理，其明知禾靖公司已於民國八十六年十二月停業，竟意圖為自己不法之所有，
    未經公司代表人甲○○授權，擅自以其保管之支票存根向華信商業銀行（以下簡
    稱華信銀行）領取第一八八五五一號至第一八八六○○號空白支票乙本及第一六
    八○二四號、第一六八○二五號空白支票二張，而將上開空白支票侵占入己，並
    於八十七年間盜蓋禾靖公司及甲○○之印章，而偽造華信銀行第一八八五五三號
    面額新台幣（下同）三十萬元及第一六八○二四號面額十三萬二千元（起訴書誤
    載為十三萬元）支票各一紙，嗣因上開三十萬元之支票到期，被告乙○○無力償
    付，便通知甲○○匯款入該支票帳戶，惟該支票業經甲○○掛失止付而遭退票，
    甲○○始查知上情，因認被告涉犯刑法第三百三十六條第二項之業務侵占罪及同
    法第二百零一條之偽造有價證券罪嫌云云。
二、按犯罪事實應依證據認定之，無證據不得推定其犯罪事實；又不能證明被告犯罪
    ，應諭知無罪之判決，刑事訴訟法第一百五十四條、第三百零一條分別定有明文
    。次按刑法上所謂偽造之概念，係以無制作權而冒名製作不實內容之行為而言，
    是以無權製作之人冒用他人名義簽發為要件，如果行為人基於本人之授權，或其
    他原因有權製作者，則與無權之偽造行為不同；又刑法第二百零一條第一項之偽
    造有價證券罪，所稱「偽造」乃指無權制作有價證券之人，假冒他人名義，或逾
    越有制作權人之授權範圍，而制作外觀上具有價證券形式之虛偽證券之行為而言
    。至於已否得有適法之授權，或有無逾越、逸脫授權範圍，而制作該有價證券，
    則不以明示之授權為判定其有無適法權源之唯一準據；因偽造有價證券罪，係侵
    害社會法益之罪，為使具有社會公共信用性格之票據類有價證券持有人，得獲應
    有之保障，以維交易安全及社會公共信用，是以票據上名義人對於知悉無權制作
    有價證券之人，實施制作有價證券犯行，仍不為阻止而放任其此項實施制作有價
    證券之默認行為者，亦應包括的視之為默示之授權行為（最高法院八十二年度台
    上字第六三八四號裁判要旨參照）。另按業務上侵占罪，以就業務上持有他人之
    物，變更意思而不法據為自己或第三人所有為其構成要件，若無此不法所有之意
    圖，要難以該罪相繩。
三、本件訊據被告乙○○固坦承有以支票存根向華信銀行領取空白支票本，並蓋用禾
    靖公司及甲○○之印章，簽發上開支票等情不諱，惟堅決否認有何業務侵占及偽
    造有價證券之犯行，辯稱：領取支票及簽發支票均係經由甲○○授權，因公司於
    停業前均係由伊負責處理，而公司停業後，仍繼續由其營運，甲○○曾有意將公
    司董事長一職變更由伊擔任，後因尚未完成必要手續而暫停辦理等語。而本件公
    訴人認被告涉犯業務侵占及偽造有價證券罪嫌，無非係以告訴人甲○○之指訴及
    第0000000號支票暨退票理由單各一紙，且禾靖公司已於八十六年間停業
    ，該公司已無於八十七年間使用上開支票之必要等事實為其論罪之主要依據。經
    查，上開支票號碼第一八八五五一號至第一八八六○○號之空白支票乙本，係被
    告乙○○於八十七年十二月十日前往華信銀行所領取之事實，業據被告供明在卷
    ，而告訴人甲○○於本院調查時到庭陳稱：公司大、小章通常由伊保管，公司財
    務由被告乙○○負責，而公司之空白支票通常係由被告乙○○去領取，只有一、
    二次是伊去領取，公司作業上通常由被告乙○○開好票後，再由伊蓋章，惟因那
    段期間伊經常出國，而公司正處於結束營業階段，故將公司大、小章交給被告乙
    ○○，請其處理一些對廠商之應付帳款，被告乙○○在口頭上有向伊報告，支票
    不夠用有去領新支票，伊有授權被告乙○○去領新支票，而因為公司結束營業時
    ，房東催促搬家，結果有一包打包的東西不見了，又找不到被告，所以才將遺失
    的所有支票均掛失；公司停業後，被告乙○○有提起公司復業後由其擔任負責人
    之提議，而公司停業後被告仍以公司名義處理業務，於八十七年十一月、十二月
    間，被告乙○○已將印章交還給伊，並稱已大致上處理完畢等語。而證人丙○○
    於本院調查時亦到庭證稱：八十七年間與禾靖公司有三十萬元蝦子的交易，被告
    乙○○有給付二十萬元之現金及面額十三萬二千元之支票一紙，而於八十八年一
    月間再以現金十萬元換回前開支票等語屬實。顯見被告於禾靖公司於八十六年十
    二月停業前，即因告訴人經常出國，而獲得告訴人之授權處理公司之業務，並於
    公司停業後，仍與客戶間有生意上之來往，並為繼續處理一些對廠商之應付帳款
    ，而保管公司之大、小章，直至八十七年十一月、十二月間，因業務大致處理完
    畢，始將公司大、小章交還告訴人，故可認告訴人應有概括授權被告得以公司名
    義處理公司業務。再參以若被告茍欲非法使用禾靖公司之支票，被告當可輕而易
    舉地將已領之五十紙空白支票均任意使用，豈有僅簽發公訴人所指之二紙支票，
    且在支票號碼Ａ0000000號、面額十三萬二千元之支票上背書，並將公司
    大、小章交還告訴人之理。是以被告於禾靖公司停業前後以公司及告訴人之名義
    處理公司業務，並領取、保管及使用公司之支票，依前開說明，被告前揭行為自
    與刑法上偽造之概念有別，亦難認有何不法所有之意圖，是以被告前開所辯應堪
    採信，尚難認被告有何偽造有價證券及業務侵占之行為。此外，復查無其他積極
    證據足資認定被告有何偽造有價證券及業務侵占之犯行，既不能證明被告犯罪，
    揆諸首揭說明，依法應為無罪判決之諭知。
據上論斷，應依刑事訴訟第三百零一條第一項，判決如主文。
中      華      民      國    八十九    年      十      月     十七     日
                                  臺灣高雄地方法院刑事第一庭
                                      法  官  陳玉聰
右正本證明與原本無異。
如不服本判決，應於判決送達後十日內，向本院提出上訴狀。
                                      書記官  鄭淑臻
中      華      民      國    八十九    年      十      月     十八    日


司法院資訊處製作；財團法人民間司法改革基金會備份。
